ACORDAO-COMPLETO-2525518

ACÓRDÃO 1136/2022 ATA 5/2022 - PRIMEIRA CÂMARA

VISTOS, relatados e discutidos estes autos de aposentadorias concedidas pela Justiça Federal da 5ª Região,
ACORDAM os Ministros do Tribunal de Contas da União, reunidos em sessão da Primeira Câmara, diante das razões expostas pelo Relator, com fundamento no art. 71, inciso III, da Constituição Federal e nos arts. 1º, inciso V, e 39, inciso II, da Lei 8.443/1992, em:
9.1. determinar à Sefip que:
9.1.1. faça consignar, na base de dados do sistema Sisac, a anotação de registro tácito dos atos tratados neste processo;
9.1.2. adote, nos termos do subitem 9.2.1 do Acórdão 122/2021-TCU-Plenário, as medidas pertinentes com vistas à revisão de ofício dos atos de alteração de aposentadoria da sra. Gertrudes Soares Pereira (número de controle 20783019-04-2015-000025-3) , da sra. Inabel Galvão da Rocha Barros (números de controle 20783019-04-2012-000013-1 e 20783019-04-2014-000011-0) ,  da sra. Maria Inês Santos Silva (número de controle 20783019-04-2012-000009-3) , da sra. Maria do Carmo Dantas Dias (número de controle 20783019-04-2015-000029-6) e do sr. Romildo Vidal do Nascimento (número de controle 20783019-04-2015-000031-8) , levando em conta, para tanto, as irregularidades identificadas nestes autos.

Apreciação, para fins de registro, de aposentadorias concedidas pela Justiça Federal da 5ª Região.

Primeira Câmara

Justiça Federal de 1º e 2º Graus da 5ª Região.

3. Interessados: Gertrudes Soares Pereira (XXX.806.525-XX); Inabel Galvão da Rocha Barros (XXX.428.354-XX); Maria Inês Santos Silva (XXX.849.254-XX); Maria do Carmo Dantas Dias (XXX.049.704-XX); Romildo Vidal do Nascimento (XXX.884.934-XX).

13.1. Ministros presentes: Walton Alencar Rodrigues (Presidente), Benjamin Zymler (Relator) e Jorge Oliveira.
13.2. Ministro-Substituto convocado: Augusto Sherman Cavalcanti.

ACORDAO-COMPLETO-2531848

Acórdão 1688/2022 - Primeira Câmara

BENJAMIN ZYMLER

Adoto como relatório, com os ajustes de forma pertinentes, a derradeira instrução elaborada no âmbito da Secretaria de Fiscalização de Integridade de Atos e Pagamentos de Pessoal e de Benefícios Sociais (Sefip) , a qual contou com a anuência dos dirigentes da unidade técnica e do representante do Ministério Público nos autos:
"INTRODUÇÃO
1.	Trata-se de atos (inicial e/ou de alteração) de concessão de aposentadoria de Gertrudes Soares Pereira, Inabel Galvão da Rocha Barros, Maria do Carmo Dantas Dias, Maria Inês Santos Silva e Romildo Vidal do Nascimento, servidores da JUSTIÇA FEDERAL DE 1º E 2º GRAUS DA 5ª REGIÃO/PE. Os atos em exame obtiveram registro tácito em razão do decurso de mais de 5 anos desde sua entrada no TCU. A teor do contido no art. 260, § 2º, do Regimento Interno do TCU, a presente instrução cuida da revisão de ofício dos atos em exame.
2.	Os atos foram submetidos, para fim de registro, à apreciação do Tribunal de Contas da União (TCU) , de acordo com o art. 71, inciso III, da Constituição Federal. O cadastramento e a disponibilização ao TCU ocorreram por intermédio do Sistema de Apreciação e Registro de Atos de Admissão e Concessões, na forma dos arts. 2º, caput e incisos I a VI, e 4º, caput, da Instrução Normativa - TCU 78/2018.
HISTÓRICO
3.	Os atos de concessão de aposentadoria em exame foram disponibilizados ao TCU entre os anos de 2012 e 2015.
....................................................................................................................................................................
EXAME TÉCNICO
8.	Constam deste feito atos de concessão inicial e de alteração, conforme detalhado na tabela a seguir. As propostas de mérito reiteram as propostas formuladas por esta Secretaria de Fiscalização à peça 40 e reproduzidas com o respectivo exame técnico no item 4 desta instrução:
	Servidor
	Número do ato
	Tipo do ato
	Proposta de mérito

	Gertrudes Soares Pereira 
	20783019-04-2014-000041-2 
	Inicial
	Legal

		20783019-04-2015-000025-3 
	Alteração
	Ilegal

	Inabel Galvão da Rocha Barros 
	20783019-04-2012-000013-1
	Alteração
	Ilegal

		20783019-04-2014-000011-0
	Alteração
	
	Maria do Carmo Dantas Dias
	20783019-04-2014-000046-3
	Inicial
	Legal

		20783019-04-2015-000029-6
	Alteração
	Ilegal

	Maria Inês Santos Silva 
	20783019-04-2012-000009-3
	Alteração
	Ilegal

	Romildo Vidal do Nascimento
	20783019-04-2014-000050-1
	Inicial
	Legal

		20783019-04-2015-000031-8
	Alteração
	Ilegal

9.	Em cumprimento à determinação do Ministro-Relator à peça 44, esta Unidade Técnica oportunizou a oitiva dos interessados que ainda não haviam sido chamados ao processo (sra. Gertrudes Soares Pereira, sra. Maria do Carmo Dantas Dias e sr. Romildo Vidal do Nascimento) .
10.	No tocante às implicações da tese de repercussão geral fixada pelo STF no RE 636553, entende-se que o decurso do prazo de 5 (cinco) anos desde a entrada do ato de concessão no TCU acarreta o registro tácito da concessão. Não obstante, cabe a esta Corte de Contas, mediante revisão de ofício, realizar novo julgamento do mérito da concessão. Com amparo nesse entendimento, passar-se-á à apreciação dos atos incluídos neste feito.
Atos de concessão inicial e de alteração da aposentadoria de Gertrudes Soares Pereira
11.	A interessada Gertrudes Soares Pereira, embora tenha sido regularmente notificada (peças 55 e 56) , não apresentou resposta à oitiva. Assim, não tendo sido apresentados elementos aptos a elidir a irregularidade apontada em instrução pretérita desta Unidade Técnica (peça 40) , reitera-se a proposta de ilegalidade, com os fundamentos constantes do item 4 da presente instrução, consoante reproduzido a seguir:
'Em relação a Sra. GERTRUDES SOARES PEREIRA
9. O ato inicial de aposentadoria (20783000-04-1997-000009-0) foi apreciado pela ilegalidade, conforme Acórdão 713/2004-TCU-Segunda Câmara, relator Ministro Lincoln Magalhães da Rocha, cujo Sumário foi vazado nos seguintes termos:
'Aposentadoria. Acumulação indevida de função (GR Superv) com quintos dela decorrentes. Impossibilidade de acumulação segundo jurisprudência do TCU. Ilegalidade dos atos e recusa de registro. Aplicação da Súmula nº 106 - TCU. Orientação. Determinação.'
10. Constam nos autos novo ato inicial de aposentadoria (20783019-04-2014-000041-2) e de primeira alteração (20783019-04-2015-000025-3) .
11. Em análise do ato objeto destes autos, verifica-se que a interessada foi inativada em 30/11/1995, com proventos proporcionais, computados mais de 26 anos de tempo de atividade. Incorporou, ainda, 24% a título de adicional por tempo de serviço.
12. Em análise do contracheque à peça 34, pg. 1, verifica-se o pagamento cumulado de 'quintos' (5/5 de FC-3 - peça 14, pg. 68) e 'opção'. Nos termos da Jurisprudência desta Corte, abaixo descrita, esta situação é irregular.
'Acórdão 465/2020-TCU-Segunda Câmara (Aposentadoria, Relator Ministra Ana Arraes) 
Pessoal. Aposentadoria. Vantagem opção. Quintos. Aposentadoria-prêmio. Acumulação. Vedação. 
É vedada a acumulação da vantagem prevista no caput do art. 193 (incorporação na aposentadoria do valor do cargo em comissão ou da função de confiança) com a do art. 192 (aposentadoria-prêmio) ou, ainda, com a do art. 62 (quintos) , todos da Lei 8.112/1990, ressalvado apenas o direito de opção por uma das vantagens (para o servidor que implementou os requisitos de aposentadoria antes da EC 20/1998) , previsto no art. 193, § 2º, da mesma lei, o qual se referia à possibilidade de o servidor escolher um entre os diferentes institutos mencionados no artigo. Esse direito não se confunde com o termo 'opção' a que se refere o art. 2º da Lei 8.911/1994 ou o art. 18, § 2º, da Lei 11.416/2006, que dizem respeito à forma de calcular a remuneração do servidor efetivo investido em cargo em comissão ou função de direção, chefia e assessoramento'.
13. Como o ato inicial não restou o pagamento cumulado acima descrito, resta propor a sua legalidade. Por outro lado, o ato de alteração registrou a situação em menção, cabendo propor a sua ilegalidade.'
Atos de alteração da aposentadoria de Inabel Galvão da Rocha Barros
12.	A interessada Inabel Galvão da Rocha Barros apresentou resposta à oitiva (peças 30 e 31) , sem, contudo, trazer aos autos elementos aptos a elidir a irregularidade apontada em instrução pretérita desta Unidade Técnica (peça 40) . Assim, reitera-se a proposta de ilegalidade, com os fundamentos constantes do item 4 da presente instrução, consoante reproduzido a seguir:
'Em relação ao Sr. INABEL GALVÃO DA ROCHA BARROS
14. O ato inicial de aposentadoria foi, no âmbito de pedido de reexame, apreciado pela legalidade, conforme Acórdão 2157/2007-TCU-Primeira Câmara, relator Ministro Valmir Campelo.
15. Constam nos autos atos relativos à primeira e à segunda alteração (20783019-04-2012-000013-1 e 20783019-04-2014-000011-0, respectivamente) .
16. Em análise, verifica-se que a interessada foi inativada em 24/08/1998, com proventos proporcionais, computados mais de 33 anos de tempo de atividade. Incorporou, ainda, 20% a título de adicional por tempo de serviço.
17. Em análise do contracheque à peça 34, pg. 3, verifica-se o pagamento cumulado de 'quintos' e 'opção'; bem como o pagamento cumulado de 'GAE' e 'quintos'.
18. No que tange o pagamento cumulado de 'quintos' e 'opção', valem os argumentos expostos no item 12 desta instrução, no sentido de considerar irregular esta situação.
19. Quanto ao pagamento cumulado de 'GAE' e 'quintos', a Jurisprudência desta Corte rechaça a situação em tela (acumulação de quintos decorrente do exercício do cargo de Oficial de Justiça e da GAE) , conforme se verifica no Acórdão 2784/2016-TCU-Plenário (relator Ministro Benjamin Zymler) , cujo Sumário foi vazado nos seguintes termos:
'PESSOAL. SERVIDORES DO PODER JUDICIÁRIO. LEGALIDADE DE UM DOS ATOS. PERDA DE OBJETO DE OUTRO. OFICIAL DE JUSTIÇA AVALIADOR. FC-5. EXAME DA NATUREZA JURÍDICA DA VANTAGEM, PAGA INDISTINTAMENTE A TODOS OS OCUPANTES DO CARGO. PAGAMENTO CUMULATIVO DE QUINTOS DESSA FUNÇÃO COM A GAE. BIS IN IDEM. CONSIDERAÇÕES SOBRE A MATÉRIA. ILEGALIDADE E NEGATIVA DE REGISTRO DE ALGUNS DOS ATOS. DETERMINAÇÕES.'
20. A fim de justificar a situação, foi realizada a Oitiva da interessada, a qual alegou sinteticamente (peça 31) :
a) proteção a irredutibilidade dos vencimentos, nos termos do artigo 37, XV, da CRFB/88;
b) afronta ao ato jurídico perfeito e direito adquirido;
c) afronta ao princípio da legalidade, em virtude de que o TCU, com seu entendimento sobre a natureza jurídica da FC-5, transmuda o texto legal que atribui natureza jurídica de Função Comissionada à referida gratificação e passa a fazer ilações sobre situações fáticas supostamente existentes, como se estivesse a tratar de uma relação de empregado, não estatutária;
d) violação ao princípio da segurança jurídica;
e) decadência administrativa;
f) afronta à Lei 8112/90 em sua redação originária e à Lei nº 9.527, de 1997;
g) do direito à gratificação de atividade externa cumulativamente com a VPNI.
21. Os argumentos apresentados não merecem prosperar. Explica-se.
21.1 Esta Corte de Contas, no tocante à decadência, prevista no art. 54 da Lei 9.784/1999, entende que o referido dispositivo legal, ao ser aplicado aos atos de aposentadoria e pensão, conta seu prazo decadencial somente a partir do respectivo registro pelo Tribunal de Contas da União, visto que, em se tratando de ato complexo, só é aperfeiçoado quando de seu registro pelo TCU. Portanto, o prazo decadencial não pode ser contado a partir da concessão administrativa, mas sim a partir do exame pelo TCU. Esse é o teor da Súmula TCU 278/2012, a seguir transcrita:
'Os atos de aposentadoria, reforma e pensão têm natureza jurídica de atos complexos, razão pela qual os prazos decadenciais a que se referem o § 2º do art. 260 do Regimento Interno e o art. 54 da Lei nº 9.784/99 começam a fluir a partir do momento em que se aperfeiçoam com a decisão do TCU que os considera legais ou ilegais, respectivamente.'
21.2 Verifica-se que o Princípio da Segurança Jurídica é vetor importante do Direito, que impõe ao magistrado a ponderação de sua incidência no caso concreto, mas sempre em face de outros princípios estruturantes da Administração Pública, como o princípio da legalidade, expresso na Constituição Federal, a partir do qual se estrutura todo o direito público e administrativo.
21.3 A apreciação de atos de concessão de aposentadoria pela ilegalidade não infringe o princípio da segurança jurídica. Não há que se falar em direito adquirido antes que o ato complexo esteja definitivamente registrado por este Tribunal, muito menos quando a concessão traz em seu bojo vício insanável, por não haver lei que a suporte.
21.4 Em suma, entende-se que não se pode garantir o registro de uma aposentadoria considerada ilegal pelo TCU invocando apenas princípios tais como o da segurança jurídica, boa-fé e razoabilidade, os quais deverão ser sopesados também com o princípio da legalidade.
21.5 A Suprema Corte já decidiu que não há óbice à redução de proventos se alguma parcela/vantagem estiver sendo paga em desacordo com a lei, conforme MS 25.552/DF, de relatoria da Ministra Cármen Lúcia:
'EMENTA: MANDADO DE SEGURANÇA. ATO DO TRIBUNAL DE CONTAS DA UNIÃO. APOSENTADORIA DE MAGISTRADO. [...] DECADÊNCIA ADMINISTRATIVA E OFENSA AO PRINCÍPIO DA IRREDUTIBILIDADE DE SALÁRIOS NÃO CONFIGURADAS. [...] 3. O Supremo Tribunal Federal pacificou entendimento de que, sendo a aposentadoria ato complexo, que só se aperfeiçoa com o registro no Tribunal de Contas da União, o prazo decadencial da Lei 9.784/1999 tem início a partir de sua publicação. Aposentadoria do impetrante não registrada: inocorrência da decadência administrativa. 4. A redução de proventos de aposentadoria, quando concedida em desacordo com a lei, não ofende o princípio da irredutibilidade de vencimentos. Precedentes. 5. Segurança denegada.'
21.6 Quanto ao mérito, o Voto do Ministro-relator explana a irregularidade nos seguintes moldes:
'6. Ocorre que tanto a GRG quanto a FC-5 não possuía natureza de função de confiança, pois era paga a todos os ocupantes do cargo efetivo de Analista Judiciário, especialidade Oficial de Justiça Avaliador. Logo, a 'investidura' na função não dependia de escolha da autoridade, do quesito confiança, inerente a todos os ocupantes de função comissionada. Tampouco poderiam seus ocupantes ser demitidos ad nutum. Assim, a despeito do nomen iuris, claro está que se tratava de verdadeira gratificação paga em razão do exercício das atribuições típicas do cargo (execução de mandatos) e criada por normativos internos do TRF da 2ª Região.
7. Posteriormente, quando do advento da Lei 9.421/1996, a GRG paga aos Oficiais de Justiça foi transformada em FC-5.
8. Embora a própria criação dessa gratificação, por meio de ato administrativo, pudesse ser examinada sob o aspecto da legalidade, o fato é que essa vantagem não possui natureza de função (pois paga indistintamente a todos os Oficiais de Justiça) e, portanto, não teria o condão de gerar a incorporação de quintos.
9. Nessa linha, cumpre mencionar o Acórdão 1473/2009-TCU-Segunda Câmara (relator Ministro José Jorge) , no qual se considerou ilegal o pagamento de gratificação de representação oriunda de 'função' atribuída a Consultor Legislativo do Senado.
[...]
10. Ademais, não se deve olvidar que o art. 16 da Lei 11.416/2006, que instituiu a Gratificação de Atividade Externa (GAE) , devida exclusivamente ao Oficial de Justiça Avaliador, vedou a percepção dessa gratificação para os servidores designados para o exercício de função comissionada e para os ocupantes de cargo em comissão [...].
11. Ora, se a GAE não é devida ao servidor ativo que exerce função ou cargo em comissão, não é possível concedê-la ao inativo que se aposenta com as vantagens previstas no do art. 193 da Lei 8.112/1990, sob pena de conferir tratamento mais vantajoso ao inativo que ao ativo. Ou bem o inativo carreia para sua aposentadoria as vantagens inerentes ao cargo comissionado ou percebe a gratificação criada para remunerar o Oficial de Justiça pelo desempenho exclusivo das atribuições típicas de seu cargo.
[...]
13. Quando, porém, se verifica que a função de confiança exercida na atividade era, de fato, gratificação inerente ao cargo efetivo ocupado pelo servidor, o pagamento de 'quintos', além de carecer de sustentação legal, constitui verdadeiro bis in idem, pois cria situação na qual se remunera duplamente o servidor sob o mesmo fundamento: exercício das atribuições de Oficial de Justiça. Diversa é a conclusão quando se verifica que os 'quintos' tiveram origem no exercício de outras funções, não relacionadas às atribuições de Oficial de Justiça. Nessa situação, constitui vantagem paga a qualquer ocupante de cargo efetivo que tenha exercido no passado, no prazo estipulado em lei, cargo comissionado/função de confiança.'
22. Destarte, pelo exposto, pagamento cumulado em análise ('GAE' e 'quintos') é considerado indevido pela Jurisprudência desta Casa.
23. Em virtude de as irregularidades elencadas constarem nos atos de aposentadoria em análise, será proposto que sejam apreciados pela ilegalidade.'
Atos de concessão inicial e de alteração da aposentadoria de Maria do Carmo Dantas Dias
13. 	A interessada Maria do Carmo Dantas Dias apresentou resposta à oitiva (peça 52) , sem, contudo, trazer aos autos elementos aptos a elidir a irregularidade apontada em instrução pretérita desta Unidade Técnica (peça 40) . Assim, reitera-se a proposta de ilegalidade, com os fundamentos constantes do item 4 da presente instrução, consoante reproduzido a seguir:
'Em relação a Sra. MARIA DO CARMO DANTAS DIAS
24. O ato inicial de aposentadoria (20783000-04-1997-000036-8) foi apreciado pela ilegalidade, conforme Acórdão 713/2004-TCU-Segunda Câmara, relator Ministro Lincoln Magalhães da Rocha, cujo Sumário foi vazado nos seguintes termos:
'Aposentadoria. Acumulação indevida de função (GR Superv) com quintos dela decorrentes. Impossibilidade de acumulação segundo jurisprudência do TCU. Ilegalidade dos atos e recusa de registro. Aplicação da Súmula nº 106 - TCU. Orientação. Determinação.'
25. Constam nos autos novo ato inicial de aposentadoria (20783019-04-2014-000046-3) e relativo à primeira alteração (20783019-04-2015-000029-6) .
26. Em análise, verifica-se que a interessada foi inativada em 03/01/1996, com proventos proporcionais, computados mais de 29 anos de tempo de atividade. Incorporou, ainda, 25% a título de adicional por tempo de serviço.
27. Em análise do contracheque à peça 34, pg. 4, verifica-se o pagamento cumulado de 'quintos' e 'opção'. Nos termos da Jurisprudência desta Corte, abaixo descrita, esta situação é irregular.
'Acórdão 465/2020-TCU-Segunda Câmara (Aposentadoria, Relator Ministra Ana Arraes) 
Pessoal. Aposentadoria. Vantagem opção. Quintos. Aposentadoria-prêmio. Acumulação. Vedação. 
É vedada a acumulação da vantagem prevista no caput do art. 193 (incorporação na aposentadoria do valor do cargo em comissão ou da função de confiança) com a do art. 192 (aposentadoria-prêmio) ou, ainda, com a do art. 62 (quintos) , todos da Lei 8.112/1990, ressalvado apenas o direito de opção por uma das vantagens (para o servidor que implementou os requisitos de aposentadoria antes da EC 20/1998) , previsto no art. 193, § 2º, da mesma lei, o qual se referia à possibilidade de o servidor escolher um entre os diferentes institutos mencionados no artigo. Esse direito não se confunde com o termo 'opção' a que se refere o art. 2º da Lei 8.911/1994 ou o art. 18, § 2º, da Lei 11.416/2006, que dizem respeito à forma de calcular a remuneração do servidor efetivo investido em cargo em comissão ou função de direção, chefia e assessoramento'.
28. Como o ato inicial não restou o pagamento cumulado acimo descrito, resta propor a sua legalidade. Por outro lado, o ato de alteração registrou a situação em menção, cabendo propor a sua ilegalidade.'
Ato de alteração da aposentadoria de Maria Inês Santos Silva
14. 	A interessada Maria Inês Santos Silva apresentou resposta à oitiva (peça 24) , sem, contudo, trazer aos autos elementos aptos a elidir a irregularidade apontada em instrução pretérita desta Unidade Técnica (peça 40) . Assim, reitera-se a proposta de ilegalidade, com os fundamentos constantes do item 4 da presente instrução, conforme reproduzido a seguir:
'Em relação a Sra. MARIA INÊS SANTOS SILVA
29. O ato inicial de aposentadoria (20783000-04-1997-000056-2) foi apreciado pela ilegalidade, conforme Acórdão 713/2004-TCU-Segunda Câmara, relator Ministro Lincoln Magalhães da Rocha, cujo Sumário foi vazado nos seguintes termos:
'Aposentadoria. Acumulação indevida de função (GR Superv) com quintos dela decorrentes. Impossibilidade de acumulação segundo jurisprudência do TCU. Ilegalidade dos atos e recusa de registro. Aplicação da Súmula nº 106 - TCU. Orientação. Determinação.'
30. O segundo ato inicial de aposentadoria (20783019-04-2003-000015-9) foi apreciado pela legalidade, conforme Acórdão 4604/2009-TCU-Segunda Câmara, relator Ministro Raimundo Carreiro.
31. Em análise do contracheque à peça 34, pg. 5, verifica-se o pagamento cumulado de 'quintos' e 'opção'; bem como o pagamento cumulado de 'GAE' e 'quintos'.
32. Tais pagamentos em menção são considerados irregulares pela Jurisprudência desta Corte, conforme argumentos expostos nos itens 12 e 19 desta instrução.
33. A fim de justificar a situação, foi realizada a Oitiva da interessada, a qual alegou sinteticamente (peças 24, 25 e 33) as mesmas razões já expostas no item 20 desta instrução, sendo inclusive a peça de defesa subscrita pela mesma profissional jurídica. Dessa forma, os argumentos apresentados não merecem prosperar, pelos motivos já expostos no item 21 e respectivos subitens.
34. Assim, será proposto que o ato seja apreciado pela ilegalidade.'
Atos de concessão inicial e de alteração da aposentadoria de Romildo Vidal do Nascimento
15.	O interessado Romildo Vidal do Nascimento apresentou resposta à oitiva (peça 50) , sem, contudo, trazer aos autos elementos aptos a elidir a irregularidade apontada em instrução pretérita desta Unidade Técnica (peça 40) . Assim, reitera-se a proposta de ilegalidade, com os fundamentos constantes do item 4 da presente instrução, conforme reproduzido a seguir:
'Em relação ao Sr. ROMILDO VIDAL DO NASCIMENTO
35. O ato inicial de aposentadoria (20783000-04-1997-000043-0) foi apreciado pela ilegalidade, conforme Acórdão 713/2004-TCU-Segunda Câmara, relator Ministro Lincoln Magalhães da Rocha, cujo Sumário foi vazado nos seguintes termos:
'Aposentadoria. Acumulação indevida de função (GR Superv) com quintos dela decorrentes. Impossibilidade de acumulação segundo jurisprudência do TCU. Ilegalidade dos atos e recusa de registro. Aplicação da Súmula nº 106 - TCU. Orientação. Determinação.'
36. Constam nos autos, novo ato inicial de aposentadoria (20783019-04-2014-000050-1) e relativo à primeira alteração (20783019-04-2015-000031-8) .
37. Em análise, verifica-se que o interessado foi inativado em 11/04/1996, com proventos proporcionais, computados mais de 30 anos de tempo de atividade. Incorporou, ainda, 13% a título de adicional por tempo de serviço.
38. Em análise do contracheque à peça 34, pg. 6, verifica-se o pagamento cumulado de 'quintos' e 'opção'. Nos termos da Jurisprudência desta Corte, já descrita nos itens 12 desta instrução, esta situação é irregular.
39. Como o ato inicial não restou o pagamento cumulado acimo descrito, resta propor a sua legalidade. Por outro lado, o ato de alteração registrou a situação em menção, cabendo propor a sua ilegalidade.'
CONCLUSÃO
16.	Para os atos adiante, mantém-se a legalidade advinda do registro tácito desses atos de concessão de aposentadoria: GERTRUDES SOARES PEREIRA, ato número 20783019-04-2014-000041-2 (inicial) ; MARIA DO CARMO DANTAS DIAS, ato número 20783019-04-2014-000046-3 (inicial) ; ROMILDO VIDAL DO NASCIMENTO, ato número 20783019-04-2014-000050-1 (inicial) .
17.	No que tange aos atos adiante, mediante revisão de ofício, a teor do contido no Acórdão 122/2021-TCU-Plenário, de relatoria do Ministro Walton Alencar Rodrigues, propõe-se a revisão de oficio do registro tácito: GERTRUDES SOARES PEREIRA, ato número 20783019-04-2015-000025-3 (primeira alteração) ; INABEL GALVÃO DA ROCHA BARROS, ato número 20783019-04-2012-000013-1 (primeira alteração) ; INABEL GALVÃO DA ROCHA BARROS, ato número 20783019-04-2014-000011-0 (segunda alteração) ; MARIA DO CARMO DANTAS DIAS, ato número 20783019-04-2015-000029-6 (primeira alteração) ; MARIA INÊS SANTOS SILVA, ato número 20783019-04-2012-000009-3 (alteração) ; ROMILDO VIDAL DO NASCIMENTO, ato número 20783019-04-2015-000031-8 (primeira alteração) .
18.	Registre-se ainda que a análise deste processo levou em conta os preceitos da Resolução TCU 315/2020.
PROPOSTA DE ENCAMINHAMENTO
19.	Ante o exposto, propõe-se:
a) revisar de ofício o registro tácito e recusar registro dos seguintes atos, com base nos arts. 71, inciso III, da Constituição Federal, 1º, inciso V, e 39, inciso II, da Lei 8.443/1992 e 260, §§ 1º e 2º, do Regimento Interno do Tribunal de Contas da União (TCU) : GERTRUDES SOARES PEREIRA, ato número 20783019-04-2015-000025-3 (primeira alteração) ; INABEL GALVÃO DA ROCHA BARROS, ato número 20783019-04-2012-000013-1 (primeira alteração) ; INABEL GALVÃO DA ROCHA BARROS, ato número 20783019-04-2014-000011-0 (segunda alteração) ; MARIA DO CARMO DANTAS DIAS, ato número 20783019-04-2015-000029-6 (primeira alteração) ; MARIA INÊS SANTOS SILVA, ato número 20783019-04-2012-000009-3 (alteração) ; ROMILDO VIDAL DO NASCIMENTO, ato número 20783019-04-2015-000031-8 (primeira alteração) ;
b) dispensar a devolução dos valores indevidamente recebidos até a data da ciência da JUSTIÇA FEDERAL DE 1º E 2º GRAUS DA 5ª REGIÃO/PE do Acórdão que vier a ser proferido, com base no Enunciado 106 da Súmula da Jurisprudência do TCU;
c) esclarecer aos interessados que, no caso de não provimento de recurso eventualmente interposto junto ao TCU, deverão ser repostos os valores recebidos após a ciência do acórdão;
d) determinar à JUSTIÇA FEDERAL DE 1º E 2º GRAUS DA 5ª REGIÃO/PE, com base no art. 4, inciso I, da Resolução TCU 315/2020, que:
d.1) faça cessar os pagamentos decorrentes dos atos impugnados, comunicando ao TCU, no prazo de quinze dias, as providências adotadas, nos termos dos art. 262, caput, do Regimento Interno do TCU, 8º, caput, da Resolução - TCU 206/2007;
d.2) no caso das Sras. INABEL GALVÃO DA ROCHA BARROS e MARIA INÊS SANTOS SILVA, cadastre novos atos, livres das irregularidades apontadas, submetendo-os ao TCU no prazo de trinta dias, nos termos dos arts. 262, § 2º, do Regimento Interno do TCU e 19, § 3º, da Instrução Normativa - TCU 78/2018; 
d.3) informe aos interessados o teor do Acórdão que vier a ser prolatado, encaminhando ao TCU, no prazo de trinta dias, comprovante da data de ciência pelos respectivos interessados, nos termos do art. 4º, § 3º, da Resolução - TCU 170/2004, alertando-os de que o efeito suspensivo proveniente de eventual interposição de recurso não os exime da devolução dos valores indevidamente percebidos após a notificação, em caso de não provimento desse recurso;
e) considerar legais e registrar os atos de concessão de aposentadoria dos interessados adiante, com fundamento nos arts. 71, inciso III, da Constituição Federal, 1º, inciso V, e 39, inciso II, da Lei 8.443/1992 e 260, § 1º, do Regimento Interno do Tribunal de Contas da União: GERTRUDES SOARES PEREIRA, ato número 20783019-04-2014-000041-2 (inicial) ; MARIA DO CARMO DANTAS DIAS, ato número 20783019-04-2014-000046-3 (inicial) ; ROMILDO VIDAL DO NASCIMENTO, ato número 20783019-04-2014-000050-1 (inicial) ."
É o relatório.

Claudio Soares de Oliveira Ferreira (15.020/OAB-PE) e outros, representando Inabel Galvão da Rocha Barros e Maria Inês Santos Silva.

Procurador Marinus Eduardo De Vries Marsico.

APOSENTADORIAS. REGISTRO TÁCITO. INCLUSÃO, NOS PROVENTOS, DAS VANTAGENS "OPÇÃO" E "QUINTOS", EM DESACORDO COM A LEGISLAÇÃO DE REGÊNCIA. PAGAMENTO CONCOMITANTE, A DUAS DAS INATIVAS, DE GRATIFICAÇÃO DE ATIVIDADE EXTERNA (GAE) E "QUINTOS" DE FUNÇÃO COMISSIONADA. VEDAÇÃO LEGAL (ART. 16, § 2º, DA LEI 11.416/2006). DETERMINAÇÃO PARA INSTAURAÇÃO DE PROCEDIMENTO DE REVISÃO DE OFÍCIO.

APOSENTADORIA (APOS)

Secretaria de Fiscalização de Integridade de Atos e Pagamentos de Pessoal e de Benefícios Sociais (Sefip).

Em exame, três atos iniciais e seis alterações de aposentadorias de interesse de cinco ex-servidores da Justiça Federal da 5ª Região.
2.	A Secretaria de Fiscalização de Integridade de Atos e Pagamentos de Pessoal e de Benefícios Sociais (Sefip) propugna, em "revisão de ofício", o registro das concessões iniciais (de interesse do sr. Romildo Vidal do Nascimento e das sras. Gertrudes Soares Pereira e Maria do Carmo Dantas Dias) e a negativa de registro das alterações (de interesse dos mesmos inativos e, ainda, das sras. Inabel Galvão da Rocha Barros e Maria Inês Santos Silva) .
3.	O juízo de ilegalidade das alterações decorre dos seguintes achados:
	a) pagamento cumulado de "quintos" e "opção" (sr. Romildo Vidal do Nascimento e sras. Gertrudes Soares Pereira e Maria do Carmo Dantas Dias) ; e
	b) pagamento cumulado de Gratificação de Atividade Externa (GAE) , "quintos" de execução de mandados e "opção" (sras. Inabel Galvão da Rocha Barros, dois atos, e Maria Inês Santos Silva) .
4.	O Ministério Público, em cota singela, põe-se de acordo.
5.	Em que pese o posicionamento defendido nos pareceres, impende reconhecer, nesta oportunidade, tão só o registro tácito das concessões aqui tratadas, em linha com o entendimento fixado pelo Supremo Tribunal Federal (STF) , em regime de repercussão geral, no Recurso Extraordinário 636.553.
6.	Com efeito, recebidos nesta Corte entre os anos de 2012 e 2015 (peças 2-6 e 35-38) , os títulos de aposentação em análise tiveram sua instrução concluída pela Sefip apenas em agosto de 2021, o que inviabilizou sua apreciação conclusiva ainda dentro do quinquênio. Submetidos na sequência ao MPjTCU, os atos só chegaram ao meu gabinete no final de janeiro do ano em curso.
7.	Sem embargo, uma vez identificadas possíveis irregularidades nas concessões, cabe determinar à unidade técnica - à semelhança do encaminhamento adotado no Acórdão 122/2021-TCU-Plenário - que dê início imediato aos procedimentos de revisão de ofício.
8.	A propósito, esclareço que a sugestão da secretaria especializada de que se proceda de imediato ao reexame das concessões não se apresenta pertinente. Para tanto, há que se observar o rito próprio - ainda em vigor - estabelecido na questão de ordem suscitada pela Presidência na sessão de 16/8/2006 (Ata 33/2006-Plenário) , resolvida nos seguintes termos (grifei) :
"Verificada a necessidade de revisão de ofício de que trata o art. 260, § 2º, do Regimento Interno - TCU, ante a constatação de existência de violação à ordem jurídica ou, ainda, de ocorrência de má-fé, identificadas em ato apreciado pelo Tribunal, a Secretaria de Fiscalização de Pessoal (Sefip) deverá enviar o respectivo processo à Secretaria-Geral das Sessões (SGS) , para inclusão em sorteio de Relator, entre os Ministros integrantes do Plenário, excluindo-se aquele que tiver proferido o voto condutor da deliberação a ser revista".
9.	Demais disso, é necessário que o ofício de intimação dos inativos, para eventual apresentação de contrarrazões, expressamente consigne se tratar de revisão de atos já registrados, o que não se verificou nas oitivas anteriormente realizadas. 
10.	De toda sorte, antecipo que todas as concessões tidas por irregulares neste processo contemplam, presentemente, o pagamento de rubrica denominada "opção de FC". 
11.	Ocorre que, desde 2012, inexiste previsão legal para o pagamento de uma tal vantagem aos servidores do Poder Judiciário, quer ativos, quer inativos. Assim, independentemente até mesmo de eventual registro dos respectivos atos, os interessados não mais fazem jus ao percebimento da "opção de FC", uma vez que a parcela foi excluída da estrutura remuneratória dos cargos com os quais seus proventos possuem paridade. Sobre o ponto, para maior clareza, permito-me reproduzir excerto do voto condutor do Acórdão 490/2022-TCU-Primeira Câmara:
"13. Pois bem, com efeito, a função comissionada FC-4, que supostamente daria ensejo ao pagamento da parcela 'opção' à sra. [...], desde 2012, por força da Lei 12.774/2012, não mais confere aos seus exercentes a faculdade de optar entre os vencimentos de seu cargo efetivo e a remuneração da função.
14. De fato, a FC-4, a exemplo de todas as demais FC do Poder Judiciário, voltou a ser retribuída como função gratificada, ou seja, mediante o simples acréscimo de seu valor à remuneração do cargo efetivo do servidor (art. 18, § 3º, da Lei 11.416/2006) , exatamente como se dava com as antigas GRG, antes da Lei 9.421/1996.
15. A propósito, o pagamento cumulativo, na inatividade, de GRG e 'quintos' fundados na Lei 8.911/1994 jamais foi admitido pelo TCU, por configurar ofensa direta ao art. 193, § 2º, da Lei 8.112/1990. Ilustram o ponto, entre inúmeras outras ao longo do tempo, as seguintes deliberações: Decisão 32/1997-1ª Câmara, Decisão 72/2000-2ª Câmara, Decisão 47/2001-Plenário, Decisão 271/2001-1ª Câmara, Decisão 502/2002-2ª Câmara, Decisão 1.775/2003-2ª Câmara, Acórdão 458/2004-TCU-Primeira Câmara, Acórdão 167/2005-TCU-Segunda Câmara, 1.472/2006-1ª Câmara, 3.070/2007-1ª Câmara, Acórdão 1146/2008-TCU-Primeira Câmara, Acórdão 468/2014-TCU-Primeira Câmara.
16. A súmula TCU 280, editada no ano de 2012, é outra evidência desse longevo e pacífico posicionamento (grifei) :
'É ilegal o ato de concessão que inclui no cálculo dos proventos a percepção cumulativa de quintos com a Gratificação de Atividade pelo Desempenho de Função - GADF decorrente de funções que não preveem opção pelo cargo efetivo, a exemplo da Função Gratificada - FG e da Gratificação de Representação de Gabinete - GRG.'
17. Ora, como dito, desde 2012, as FC do Poder Judiciário não mais preveem opção pelo cargo efetivo, o que torna absolutamente ilícita sua acumulação - pelo valor integral do encargo - com quintos. 
18. Para que não fiquem dúvidas a respeito, transcrevo o art. 2º da Lei 8.911/1994, mencionado no dispositivo da sentença do juízo da 5ª Vara, e o art. 18 da Lei 11.416/2006, com as alterações promovidas pela Lei 12.774/2012 (ênfase acrescentada) :
Lei 8.911/1994
'Art. 2º É facultado ao servidor investido em cargo em comissão ou função de direção, chefia e assessoramento, previstos nesta Lei, optar pela remuneração correspondente ao vencimento de seu cargo efetivo, acrescido de cinqüenta e cinco por cento do vencimento fixado para o cargo em comissão, ou das funções de direção, chefia e assessoramento e da gratificação de atividade pelo desempenho de função, e mais a representação mensal.
Parágrafo único. O servidor investido em função gratificada (FG) ou de representação (GR) , ou assemelhadas, constantes do Anexo desta Lei, perceberá o valor do vencimento do cargo efetivo, acrescido da remuneração da função para a qual foi designado.'
Lei 11.416/2016
'Art. 18. A retribuição pelo exercício de Cargo em Comissão e Função Comissionada é a constante dos Anexos III e IV desta Lei, respectivamente.
§ 1º O valor fixado no Anexo III desta Lei entrará em vigor a partir de 1º de dezembro de 2008, adotando-se, até essa data, as retribuições constantes do Anexo VI desta Lei.
§ 2º Ao servidor integrante das Carreiras de que trata esta Lei e ao cedido ao Poder Judiciário, investidos em Cargo em Comissão, é facultado optar pela remuneração de seu cargo efetivo ou emprego permanente, acrescida de 65% (sessenta e cinco por cento) dos valores fixados no Anexo III desta Lei.
I - (revogado) ; 
II - (revogado) .  
§ 3º O servidor integrante das Carreiras de que trata esta Lei e o cedido ao Poder Judiciário, investidos em Função Comissionada, perceberão a remuneração de seu cargo efetivo ou emprego permanente, acrescida dos valores constantes do Anexo VIII desta Lei.'
19. Como se vê, a disposição objetiva das duas normas é virtualmente idêntica: não há 'opção' (equivalente a 55% do cargo comissionado) para os ocupantes de FG no Poder Executivo e, da mesma forma, não há mais 'opção' (equivalente, no caso, a 65% do cargo em comissão) para os ocupantes de FC no Poder Judiciário.
20. Portanto, independentemente de qualquer outra razão, à sra. [...] não é dado perceber a 'opção' simplesmente porque a atual estrutura remuneratória com a qual seus proventos detêm paridade não comporta o pagamento da vantagem pelo exercício de função gratificada. De passagem, creio não seja demasiado lembrar, no ponto, que a jurisprudência pátria rejeita consistentemente a ideia de direito adquirido à manutenção de determinado regime de composição de vencimentos ou proventos, mormente quando envolve - como no caso - o somatório de vantagens previstas em estruturas remuneratórias distintas (v.g. RE 384876, julgado em 24/8/2004, relator Min. Sepúlveda Pertence) ."
12.	Aliás, observo que os atos iniciais originais do sr. Romildo Vidal do Nascimento e das sras. Gertrudes Soares Pereira, Maria do Carmo Dantas Dias e Maria Inês Santos Silva foram considerados ilegais pelo Tribunal, com negativa de registro (cf. Acórdão 713/2004-TCU-Segunda Câmara, relator Ministro Lincoln Magalhães da Rocha) , precisamente em face da "acumulação indevida de função (GR Superv) com quintos dela decorrentes", hipótese que, em última análise, ora se repete, com o pagamento cumulativo de "quintos" e FC.
	Diante do exposto, voto no sentido de que este Colegiado adote a deliberação que ora submeto a sua apreciação.
TCU, Sala das Sessões Ministro Luciano Brandão Alves de Souza, em 8 de março de 2022.
BENJAMIN ZYMLER 
Relator